【裁判字號】    99,交抗,626
【裁判日期】    990223
【裁判案由】    違反道路交通管理處罰條例
【裁判全文】
臺灣高等法院交通事件裁定            99年度交抗字第626號
抗  告  人  交通部公路總局臺北區監理所蘆洲監理站
受  處分人
即  異議人  甲○○
上列抗告人因受處分人違反道路交通管理處罰條例案件，不服臺
灣板橋地方法院，中華民國98年12月24日所為裁定（98年度交聲
字第4432號），提起抗告，本院裁定如下：
    主  文
原裁定關於甲○○吊扣駕照撤銷及不罰部分均撤銷。
甲○○汽車駕駛人，駕駛汽車經測試檢定酒精濃度超過規定標準
，於一年內不得考領普通重型機車駕駛執照。
    理  由
一、原處分意旨略以：受處分人甲○○於民國98年3月27日23 時
    48分許，騎乘車號6HU-867號普通重型機車，行經臺北縣三
    重市○○路與三和路口處為警攔查，其呼氣酒精濃度測試值
    達每公升0.61毫克，超過標準違規，援引道路交通管理處罰
    條例第35條第1項第1款、第24條第1項第2款之規定，裁處罰
    鍰新臺幣（下同）45,000元，並吊扣普通小型駕駛執照12個
    月，施以道路交通安全講習。
二、原裁定意旨略以：依現行道路交通管理處罰條例第68條之修
    正意旨，因異議人於違規時並無普通重型機車駕駛執照，無
    從處以吊扣之處分，爰就原處分有關吊扣駕駛執照12個月部
    分應予撤銷；又裁決書雖就異議人系爭酒後駕車行為再裁處
    罰鍰，然已載明「（罰鍰等候法院判決確定再到本站到案）
    」等語甚明，於法並無不合。是本件聲明異議，就吊扣駕駛
    執照部分為有理由，應由原審將原處分關於吊扣駕駛執照部
    分撤銷，就吊扣駕照部分不罰，其餘異議駁回。
三、抗告意旨略以：本件受處分人甲○○之重型機車駕照業因案
    註銷，惟已領有普通小型車駕駛執照，且其駕駛道路已違反
    道路交通管理處罰條例第22條第1項第4款規定，依同條例第
    35條第1項應受吊扣駕照處分，既有違規之具體事實在案，
    其於違規行為時，以其領有但違規使用上開駕照明確，自應
    以其領有之駕照為吊扣處分。受處分人顯有故意或過失，明
    知行為當時已先有飲酒之事實存在，心存僥倖於酒後騎乘機
    車為警攔檢查獲，嗣後意圖規避其領有普通小型車駕照據以
    騎乘重型機車之事實，依上開規定及參酌行政機關之法律解
    釋，予以吊扣所持有之普通小型車駕駛執照一年，以資警惕
    ，於吊扣一年期滿，無其他違犯相關道路交通安全法律規範
    ，自可依法恢復其原始或法律之權利等語。
四、經查：
（一）本件受處分人甲○○於98年3 月27日晚上11時48分許，騎
      乘車牌號碼6HU-867號普通重型機車，行經臺北縣三重市
      ○○路，經臺北縣政府警察局警員攔檢施以酒測，測得其
      呼氣酒精濃度為每公升0.61毫克，而以其酒精濃度超過規
      定標準予當場以北縣警交字第C00000000號舉發違反道路
      交通管理事件通知單舉發，並移送由原處分機關即交通部
      公路總局台北區監理所蘆洲監理站處理嗣經原處分機關於
      98年10月12日以北監蘆字第裁46裁46-C00000000號，依道
      路交通管理處罰條例第35條第1項第1款、第24條第1項第2
      款規定裁處異議人罰鍰45,000元（罰鍰等候法院判決確定
      再至原處分機關到案）、吊扣駕駛執照12個月，並施以道
      安講習等情，為受處分人自承不諱，且有北縣警交大字第
      C00000000號舉發違反道路交通管理事件通知單、交通部
      公路總局臺北區監理所蘆洲監理站98年10月12日北監蘆字
      第裁46-C00000000號違反道路交通管理事件裁決書、酒精
      濃度測試值表附卷可稽（見原審卷第3頁、第10頁）。是
      受處分人於上開時、地有駕駛汽車經測試檢定酒精濃度超
      過規定標準之違規事實，洵堪認定。
（二）按汽車駕駛人飲用酒類或其他類似物後其吐氣所含酒精濃
      度超過每公升0.25毫克或血液中酒精濃度超過百分之0.05
      以上者，不得開車，道路交通安全規則第114條第2款定有
      明文；又汽車駕駛人，駕駛汽車經測試檢定有酒精濃度超
      過規定之情形者，處新臺幣15,000元以上60,000元以下罰
      鍰，並當場移置保管其車輛及吊扣其駕駛執照1年，且對
      汽車駕駛人應施以道路交通安全講習，道路交通管理處罰
      條例第35條第1項第1款、第24條第1項第2款分別定有明定
      。復依違反道路交通管理事件統一裁罰基準及處理細則第
      2條第2項規定附件「附件違反道路交通管理事件統一裁罰
      基準表」規定，就「違反事件」為「酒精濃度超過規定標
      準」之「駕駛人其吐氣所含酒精濃度超過每公升0.4亳克
      以上未滿0.55毫克或血液中酒精濃度超過百分之0.08以上
      未滿0.11」之違反道路交通管理處罰條例第35條第1項第1
      款之行為，其「違規車種」為「機器腳踏車」，且在「於
      期限內繳款或到案聽候裁決者」，依「統一裁罰基準」為
      罰鍰新臺幣31,500元，「備註欄」並應註明以「一、並當
      場移置保管該汽車及吊扣其駕駛執照一年。因而肇事致人
      受傷者，並吊扣駕駛執照二年；致人重傷或死亡者，吊銷
      其駕駛執照，並不得再考領。二、駕駛營業大客車者，吊
      銷其駕駛執照。三、應接受道路交通安全講習。四、汽車
      駕駛人肇事拒絕接受或肇事無法實施測試之檢定者，應由
      交通勤務或依法令執行交通稽查任務人員，將其強制移由
      受委託醫療或檢驗機構對其實施血液或其他檢體之採樣及
      測試檢定。五、同時違反刑事法律者，經裁判確定處以罰
      金低於本條例第92條第3項所訂最低罰鍰基準規定者，應
      依本條例裁決繳納不足最低罰鍰之部分。」。又汽車駕駛
      人違反本條例規定，應受吊扣駕駛執照處分，於汽車駕駛
      人係無駕駛執照駕車者，在所規定最長吊扣期間內，不得
      考領駕駛執照，道路交通管理處罰條例第67條第6項亦定
      有明文。次按修正前道路交通管理處罰條例第68條規定：
      「汽車駕駛人，因違反本條例及道路交通安全規則之規定
      ，受『吊扣』或『吊銷』駕駛執照處分時，『吊扣』或吊
      銷其持有各級車類之駕駛執照」；惟該條業經修正為：「
      汽車駕駛人，因違反本條例及道路交通安全規則之規定，
      受吊銷駕駛執照處分時，吊銷其持有各級車類之駕駛執照
      」。此一條文修正理由略以：「原條文將違法或違規駕駛
      人所持有各級車類之駕駛執照一併吊扣或吊銷，失之過酷
      ，影響人民工作及生活甚鉅，爰修正之」，此新修正條文
      ，業於94年12月14日修正公布並於95年3月1日起施行。參
      諸上開立法理由及立法經過，則行為人有道路交通管理處
      罰條例第35條第1項第1款所規定之違規行為，須吊扣駕駛
      執照時，僅能吊扣行為人違法或違規當時駕駛車輛所憑之
      駕駛執照，不得再吊扣行為人所持有而與駕駛違規車輛無
      關之其他各級車類駕駛執照，故已領有普通小型車駕駛執
      照者，酒後違規駕駛普通小型車時，吊扣者係駕駛者之普
      通小型車駕駛執照，不得吊扣駕駛者領有之其他駕駛執照
      。則行為人駕駛自用小客車違規，僅得吊扣小客車駕駛執
      照，不得吊扣聯結車駕駛執照。至道路交通主管機關對於
      汽車駕駛執照之管理，因採取一照原則，未發給駕駛人較
      低等級之駕駛執照，惟行為人依法既應諭知吊扣自用小客
      車之駕駛執照，尚不能因受處分人現實上僅持有大貨車（
      或聯結車）之駕駛執照，即違背法律規定諭知免罰。此主
      管機關仍可利用電腦資料處理或在大貨車駕照註記或其他
      方式，吊扣行為人小型車之駕駛執照，執行層面應可妥適
      克服，尚難逕謂無法執行，而諭知不罰（參照本院暨所屬
      法院98年法律座談會刑事類提案第20號決議意旨）。
（三）另按汽車駕駛執照為駕駛汽車之許可憑證，由駕駛人向公
      路監理機關申請登記，考驗及格後發給之。汽車駕駛人經
      考驗及格，未領取駕駛執照前，不得駕駛汽車，道路交通
      安全規則第50條第1項定有明文。是未持有汽車駕駛執照
      而駕駛汽車者，即應依道路交通管理處罰條例第21條第1
      項第1、2、9款、第2項之規定為處罰。復依道路交通安全
      規則第53條、第61條、第61條之1規定，我國汽車駕駛執
      照，係依汽車類、機器腳踏車類，先分為汽車駕駛執照、
      機器腳踏車駕駛執照二類；再依汽車及機器腳踏車之各該
      級類，分為小型車、大貨車、大客車、聯結車駕駛執照、
      以及大型機車、普通重型機車、輕型機車駕駛執照；另就
      汽車駕駛執照依自用及因職業而駕駛分為普通及職業駕駛
      執照。而就上開汽車及機器腳踏車之各類級駕駛執照之持
      用方式，汽車駕駛執照、機器腳踏車駕駛執照間，除已持
      有汽車駕駛執照可騎乘輕型機器腳踏車外，該二類駕駛執
      照不可流用，否則即屬無照駕駛，均應依路交通管理處罰
      條例第21條第1項第1、2、9款規定處罰；再以，持有「汽
      車駕駛執照」或「機器腳踏車駕駛執照」，均以持有各類
      （汽車或機器腳踏車）高級車種駕駛執照者，可駕駛該級
      車類以下之同類車類，如取得更高一級車類之駕駛資格時
      ，即由監理機關換發該駕駛高一級類之駕駛執照。
（四）依修正後道路交通管理處罰條例第68條之規定，既將『吊
      扣』等字刪除，諸前揭說明，駕駛人受吊扣駕駛執照處分
      時，應不再吊扣其持有各級車類之駕駛執照，故原處分機
      關於作成吊扣駕駛執照處分時，應就行為人所應吊扣之駕
      駛執照種類予以限定，始符合依法行政原則。受處分人領
      有普通小客車駕駛執照，有汽車駕照基本資料附卷可稽（
      見原審卷第7頁），並確實有前開「酒精濃度超過規定標
      準」之違規事實，則受處分人依法應受之處分乃限制其駕
      駛重型機車之權利，依上揭說明，本應由主管機關利用電
      腦資料處理或在普通小客車駕照註記或其他方式，吊扣受
      處分人普通重型機車之駕駛執照，且原處分機關裁處受處
      分人「吊扣駕駛執照十二個月」部分，乃指吊扣受處分人
      之「汽車駕駛執照」，惟受處分人持用普通小客車駕駛執
      照於酒後無照駕駛普通重機車，而受處分人之重型機車駕
      駛執照於96年1月26日至97年1月25日止，為板橋監理站因
      酒駕逕行註銷1年之處分，而受處分人迄今並未重新考領
      機車駕駛執照，此有受處分人機車駕照基本資料在卷可稽
      （見原審卷第7頁），是受處分人並未持有重型機車駕照
      供吊扣，揆諸上開規定，對該吊扣駕駛執照之處罰，應裁
      處以禁止其在該規定最長吊扣期間內考領駕照。原裁定就
      此部分逕為不罰，尚有未合。
（五）至於本件受處分人於98年3月27日未持有普通重型機車駕
      駛執照而酒後騎乘普通重型機器腳踏車之無照駕駛之違規
      事實部分，應由舉發及裁決機關另行處理。
五、綜上所述，受處分人確有在上開時、地，因違反酒後持普通
    小客車駕駛重型機車，經測試呼氣中酒精濃度超過規定標準
    之違規行為，則受處分人依法應受之處分乃限制其駕駛重型
    機車之權利，原審裁定未審酌是否吊扣較低級之駕駛執照之
    裁罰，與道路交通管理處罰條例第35條第1項第1款、第68條
    等規定不合，即有違誤。抗告意旨認「仍應吊扣普通小客車
    駕駛執照1年之處分」，固非可取，然原裁定既有上開違誤
    之處，仍屬無可維持。本院自應將原裁定就關於甲○○吊扣
    駕照撤銷及不罰部分均撤銷，並自為裁定，諭知如主文第2
    項所示，至於原處分之罰鍰，道路交通安全講習部分，既未
    經異議，且未經原審裁定，應依原處分執行，非抗告程序所
    能審理，附此說明。
據上論斷，應依道路交通管理處罰條例第89條、第35條第1項第1
款、第67條第6項、第24條第1項第2款，道路交通案件處理辦法
第26條及刑事訴訟法第413條，裁定如主文。
中    華    民    國    99    年    2     月    23    日
                  刑事第七庭審判長法  官  宋明蒼
                                  法  官  游紅桃
                                  法  官  趙功恒
以上正本證明與原本無異。
不得再抗告。
                                  書記官  潘文賢
中    華    民    國    99    年    2     月    23    日


司法院資訊處製作；財團法人民間司法改革基金會備份。
